ACORDAO-COMPLETO-2353308

ACÓRDÃO 8407/2019 ATA 29/2019 - PRIMEIRA CÂMARA

VISTOS, relatados e discutidos estes autos de tomada de contas especial instaurada pelo Fundo Nacional de Saúde/Ministério da Saúde (FNS/MS) , em desfavor da empresa Ferreira e Vieira Ltda./Drogaria Vieira - ME, solidariamente com Raiane Vieira Rodrigues Ferreira, em razão da aplicação irregular de recursos do Sistema Único de Saúde (SUS) no âmbito do Programa Farmácia Popular do Brasil – Aqui Tem Farmácia Popular (PFPB) , no período de 1/1/2014 a 31/8/2015.
ACORDAM os Ministros do Tribunal de Contas da União, reunidos em sessão da Primeira Câmara, ante as razões expostas pelo Relator, em: 
9.1. rejeitar as alegações de defesa apresentadas pela empresa Ferreira e Vieira Ltda./Drogaria Vieira - ME (CNPJ 13.097.859/0001-02) e por Raiane Vieira Rodrigues Ferreira (CPF XXX.447.141-XX) ;
9.2.  com fundamento nos artigos 1º, inciso I, 16, inciso III, alínea “c”, da Lei 8.443/1992 c/c os arts. 19, caput, e 23, inciso III, da mesma Lei, e com artigos 1º, inciso I, 209, inciso III e IV, 210 e 214, inciso III, do Regimento Interno do TCU, julgar irregulares as contas da empresa Ferreira e Vieira Ltda./Drogaria Vieira - ME (CNPJ 13.097.859/0001-02) e de Raiane Vieira Rodrigues Ferreira (CPF XXX.447.141-XX) , condenando-as, solidariamente, ao pagamento das quantias a seguir especificadas, com a fixação do prazo de quinze dias, a contar da notificação, para comprovarem, perante o Tribunal (artigo 214, inciso III, alínea “a”, do Regimento Interno) , o recolhimento da dívida ao Fundo Nacional de Saúde, atualizadas monetariamente e acrescidas dos juros de mora, calculados a partir das datas discriminadas até a data do recolhimento, e com o abatimento de valores acaso já satisfeitos, na forma prevista na legislação em vigor:
	Data
	Valor original (R$) 

	28/02/2014
	15.644,23

	16/04/2014
	16.392,13

	12/05/2014
	16.782,68

	30/05/2014
	5.001,45

	30/05/2014
	33,60

	02/06/2014
	6.708,61

	07/07/2014
	13.875,10

	07/07/2014
	60,60

	31/07/2014
	6.368,10

	31/07/2014
	19,20

	01/08/2014
	6.754,66

	01/09/2014
	10.367,40

	01/09/2014
	4,80

	09/09/2014
	8.191,60

	01/10/2014
	8.351,40

	01/10/2014
	38,40

	02/10/2014
	8.122,56

	03/11/2014
	20.311,18

	03/11/2014
	66,00

	28/11/2014
	53,10

	28/11/2014
	33.462,25

	14/01/2015
	30.535,99

	14/01/2015
	19,20

	09/02/2015
	32.926,86

	03/03/2015
	31.752,93

	02/04/2015
	28.195,16

	05/05/2015
	32.793,15

	05/05/2015
	20,00

	05/05/2015
	249,90

	05/05/2015
	648,60

	05/05/2015
	325,95

	05/05/2015
	7.092,95

	12/06/2015
	13.998,00

	12/06/2015
	434,55

	12/06/2015
	125,40

	12/06/2015
	8.077,15

	15/06/2015
	15.656,60

	03/07/2015
	31.789,25

	03/07/2015
	125,40

	03/07/2015
	384,90

	03/07/2015
	90,84

	03/07/2015
	6.284,22

	05/08/2015
	27.627,25

	05/08/2015
	664,00

	05/08/2015
	55,20

	05/08/2015
	744,30

	05/08/2015
	229,25

	05/08/2015
	8.598,15

	06/08/2015
	17.513,89

	06/08/2015
	9,72

	06/08/2015
	14,04

9.3.aplicar à empresa Ferreira e Vieira Ltda./Drogaria Vieira - ME (CNPJ 13.097.859/0001-02) e a Raiane Vieira Rodrigues Ferreira (CPF XXX.447.141-XX) , individualmente, multa prevista no artigo 57 da Lei 8.443/1992 c/c o artigo 267 do Regimento Interno, no valor de R$ 300.000,00 (trezentos mil reais) , com a fixação do prazo de quinze dias, a contar da notificação, para comprovarem, perante o Tribunal (artigo 214, inciso III, alínea “a”, do Regimento Interno) , o recolhimento da dívida ao Tesouro Nacional, atualizada monetariamente desde a data deste acórdão até a do efetivo recolhimento, se for paga após o vencimento, na forma da legislação em vigor;
9.4. autorizar, desde logo, nos termos do artigo 28, inciso II, da Lei 8.443/1992 c/c o art. 219, inciso II, do RI/TCU, a cobrança judicial das dívidas caso não atendidas as notificações;
9.5 encaminhar cópia da deliberação ao Procurador-Chefe da Procuradoria da República no Mato Grosso do Sul, nos termos do § 3º do artigo 16 da Lei 8.443/1992 c/c o § 7º do artigo 209 do Regimento Interno do TCU, para adoção das medidas cabíveis.

Tomada de contas especial instaurada em razão da aplicação irregular de recursos do Sistema Único de Saúde (SUS) no âmbito do Programa Farmácia Popular do Brasil  Aqui Tem Farmácia Popular (PFPB), no período de 1/1/2014 a 31/8/2015.

Primeira Câmara

Fundo Nacional de Saúde - MS.

3. Interessados/Responsáveis:
3.1. Responsáveis: Ferreira & Vieira Ltda - Me (13.097.859/0001-02); Raiane Vieira Rodrigues Ferreira (XXX.447.141-XX).

13.1. Ministros presentes: Benjamin Zymler (na Presidência), Walton Alencar Rodrigues (Relator), Bruno Dantas e Vital do Rêgo.
13.2. Ministros-Substitutos presentes: Augusto Sherman Cavalcanti e Weder de Oliveira.

WALTON ALENCAR RODRIGUES

Adoto, como relatório, instrução cuja proposta foi acolhida pelo escalão dirigente da Secretaria de Controle Externo de Tomada de Contas Especial e pelo representante do Ministério Público junto ao TCU (peças 62/65) :
“INTRODUÇÃO
1.	Cuidam os autos de tomada de contas especial instaurada pelo Fundo Nacional de Saúde/Ministério da Saúde (FNS/MS) , em desfavor da empresa Ferreira e Vieira Ltda./Drogaria Vieira - ME, sociedade empresária limitada, solidariamente com a Sra. Raiane Vieira Rodrigues Ferreira, em razão da aplicação irregular de recursos do Sistema Único de Saúde (SUS) no âmbito do Programa Farmácia Popular do Brasil – Aqui Tem Farmácia Popular (PFPB) , em Ferreira e Vieira Ltda./Drogaria Vieira - ME, localizada no município de Dourados/MS, no período de 1/1/2014 a 31/8/2015.
HISTÓRICO 
2.	O Programa Farmácia Popular do Brasil foi instituído pela Lei 10.858, de 13/4/2004, regulamentado pelo Decreto 5.090, de 20/5/2004, para cumprir diretriz da Política Nacional de Assistência Farmacêutica, no sentido de dar à população o acesso a medicamentos considerados essenciais, utilizando ou não o SUS.
3.	Nos termos do Anexo LXXVII, art. 2º, da Portaria de Consolidação nº 5/2017, O PFPB consiste na disponibilização de medicamentos e/ou correlatos à população, pelo Ministério da Saúde, através de "Rede Própria", constituída por Farmácias Populares, em parceria com os Estados, Distrito Federal e Municípios; e pelo "Aqui Tem Farmácia Popular", constituído por meio de convênios com a rede privada de farmácias e drogarias.
4.	Atualmente, de acordo com o Anexo LXXVII, art. 7º, da Portaria de Consolidação nº 5/2017, na modalidade "Aqui Tem Farmácia Popular”, são disponibilizados gratuitamente medicamentos para o tratamento de hipertensão, diabetes e asma. Além destes, são disponibilizados, com até 90% de desconto, medicamentos para rinite, dislipidemia, doença de Parkinson, osteoporose e glaucoma, além de anticoncepcionais e fraldas geriátricas.
Auditoria do Denasus e Fase Interna da TCE
5.	A presente TCE originou-se de constatações do Departamento Nacional de Auditoria do SUS (Denasus) em auditoria realizada em maio de 2016 com a finalidade de avaliar a execução do Programa Farmácia Popular do Brasil junto à Ferreira e Vieira Ltda./Drogaria Vieira - ME, abrangendo os exercícios de 2014 e 2015, com foco no cumprimento das normas estabelecidas pela Portaria 971/MS/GM, de 15/5/2012, vigentes à época, que dispõe sobre o Programa Farmácia Popular do Brasil.
6.	De acordo com o Relatório de Auditoria 16490, de 5/12/2016 (peças 1 a 11) , foram inicialmente constatadas irregularidades que representavam R$ 570.511,09 à época, sendo retido o valor de R$ 96.919,24 que deixou de ser transferido pelo programa ao estabelecimento, redundando no débito consolidado de R$ 473.591,85 (peça 3, p. 22) . O estabelecimento descumpriu as normas estabelecidas pelo Ministério da Saúde ao considerar, para fins de faturamento, registro de dispensação de medicamentos no período de janeiro de 2014 a agosto de 2015, com comprovação parcial de estoque por meio de notas fiscais de aquisição; registro de dispensações de medicamentos para usuários que relataram nunca terem adquirido medicamentos do PFPB na empresa auditada; registro de dispensações de medicamentos e/ou correlatos do PFPB em nome de pessoas falecidas; cupons vinculados e receitas médicas sem endereço do usuário; cupons com irregularidades na assinatura dos usuários; cupom vinculado divergente da respectiva receita médica e/ou sem receita médica; receitas médicas com irregularidades quanto à data; receita médica com dados incompletos e/ou ilegíveis.
7.	Diante das constatações o Denasus deu oportunidade de defesa às responsáveis, em obediência aos princípios constitucionais que asseguram o direito ao contraditório e à ampla defesa, como demonstram as notificações expedidas em 14/6/2016 e 7/12/2016 (peça 12, p. 1-5) . Conforme consta do Relatório de Auditoria 16490, de 5/12/2016, foram apresentadas extensas justificativas que não lograram afastar as irregularidades (peça 1, p. 6-26, peça 2, p. 1, 3-21, 23-33, peça 3, p. 1) . Superada a fase de defesa administrativa, foram emitidas notificações de cobrança pela Secretaria Executiva do FNS às responsáveis, em ofícios emitidos em 21/2/2017 e também edital publicado no Diário Oficial da União em 13/3 e 27/6/2017 (peça 12, p. 7-17) . Constam dos autos os avisos que comprovam a remessa das comunicações, sendo que apenas um dos ofícios foi recebido no endereço comercial (peça 19) .
8.	Assim, o motivo que levou à instauração da presente Tomada de Contas Especial está materializado por prejuízo causado pelo referido estabelecimento comercial ao Programa Farmácia Popular do Brasil, no valor histórico de R$ 473.591,85, no período compreendido entre 28/2/2014 a 6/8/2015, tendo em vista irregularidades que contrariaram as normas vigentes à época, especialmente a Portaria 971/GM/MS de 15/5/2012, conforme consubstanciado na matriz de responsabilização (peça 20) , tendo em vista a constatação das seguintes irregularidades, apontadas no Relatório de Auditoria 16490 do Denasus (peças 1 a 11) :
	a) falta de apresentação de notas fiscais comprovando as aquisições dos medicamentos e/ou correlatos dispensados pelo Programa Farmácia Popular do Brasil, no valor original de R$ 439.122,43;
	b) falta de comprovação da regularidade das dispensações de medicamentos do Programa Farmácia Popular do Brasil: receita médica com dados incompletos e/ou ilegíveis, no valor original de R$ 30.066,51;
	c) falta de comprovação da regularidade das dispensações de medicamentos do Programa Farmácia Popular do Brasil: cupom vinculado divergente da respectiva receita médica e/ou sem receita médica, no valor original de R$ 2.222,07;
	d) falta de comprovação da regularidade das dispensações de medicamentos do Programa Farmácia Popular do Brasil: receitas médicas com irregularidades quanto à data, no valor original de R$ 771,44;
	e) falta de comprovação da regularidade das dispensações de medicamentos do Programa Farmácia Popular do Brasil: cupons vinculados e receitas médicas sem endereço do usuário, no valor original de R$ 684,00; 	
	f) falta de comprovação da regularidade das dispensações de medicamentos do Programa Farmácia Popular do Brasil: cupons com irregularidades na assinatura dos usuários, no valor original de R$ 430,50;
	g) registro de dispensações de medicamentos e/ou correlatos do PFPB em nome/CPF de pessoas falecidas, no valor original de R$ 294,90.	
9.	Em 30/8/2017, com fundamento na IN/TCU 71/2012, alterada pela IN/TCU 76/2016 e DN/TCU 155/2016, o Diretor-Executivo do Fundo Nacional de Saúde autorizou a instauração da Tomada de Contas Especial (peça 15, p. 5-6) em razão de auditoria do Sistema Nacional de Auditoria do SUS – Denasus que constatou a aplicação irregular dos recursos do SUS pela Drogaria Vieira - Ferreira e Vieira Ltda., conforme apontado no Relatório de Auditoria 16490-MS/SGEP/Denasus (peças 1 a 11) .
10.	O Relatório Completo do Tomador de Contas Especial nº 193/2017 (peça 22) registra a apuração de fatos, a quantificação do dano, bem como a identificação dos responsáveis, nos termos do art. 2º da IN TCU 71/2012.
11.	Registra, ainda, que foi dada oportunidade de defesa às responsáveis, conforme as notificações relacionadas no item “V” do relatório do tomador, expedidas visando a regularização das contas e o ressarcimento do dano (peça 12, p. 5) . Conforme item “VI” do mesmo relatório, os responsáveis não apresentaram justificativas após as notificações (peça 12, p. 5) . No entanto, faltou referência à apresentação dos documentos ainda na fase de auditoria, quando as responsáveis se manifestaram, sem que fossem afastadas as irregularidades (peça 1, p. 6-26, peça 2, p. 1, 3-21, 23-33, peça 3, p. 1) .
12.	Por fim, o tomador de contas concluiu pela responsabilização da empresa Ferreira e Vieira Ltda./Drogaria Vieira - ME, solidariamente à responsável legal à época da ocorrência dos fatos, Sra. Raiane Vieira Rodrigues Ferreira, quantificando-se o débito no valor de R$ 626.481,08, atualizado em 11/9/2017 (peça 18 e 21) . A inscrição em conta de responsabilidade, no SIAFI, foi efetuada mediante a Nota de Lançamento de Sistema 2017NS066422, de 11/9/2017 (peça 17) .
13.	Uma vez concluída a TCE no âmbito do Fundo Nacional de Saúde e remetida ao Ministério da Transparência e Controladoria-Geral da União, foi lavrado o relatório de auditoria 126/2018 (peça 23) . Em atendimento ao disposto nas alíneas “a” do inciso II do art. 10 da Instrução Normativa/TCU 71/2012, registrou-se que as medidas adotadas em relação à apuração dos fatos foram adequadas, exceto quanto à morosidade dos procedimentos. Quanto ao previsto na alínea “b” do mesmo inciso II, considerou-se que as normas para instauração e desenvolvimento da tomada de contas especial foram cumpridas (peça 23, p. 3) .
14.	Em 21/2/2018, a Secretaria de Controle Interno do Ministério da Transparência e Controladoria-Geral da União emitiu o certificado de auditoria 126/2018, em concordância com o relatório do tomador de contas. O certificado de auditoria e o parecer do dirigente do órgão de controle interno concluíram pela irregularidade das presentes contas (peças 24 e 25) .
15.	Em 14/3/2018, o Ministro de Estado da Saúde declarou ter tomado conhecimento das conclusões contidas no relatório e certificado de auditoria, bem como no parecer da Secretaria Federal de Controle Interno da Controladoria-Geral da União, manifestando-se pela irregularidade das contas e determinando o encaminhamento do processo ao Tribunal de Contas da União (peça 26) , sendo registrada no sistema e-TCE sob número 469/2017.
Fase Externa da TCE
16.	Encaminhada ao TCU pelo Ministério da Saúde, a presente tomada de contas especial foi autuada em 19/3/2018, sob o nº TC Processo 008.652/2018-0, pela Secretaria de Controle Externo do Mato Grosso do Sul e remetida em 16/4/2018 para a Secretaria de Controle Externo de Tomada de Contas Especial (Secex-TCE) .
17.	A primeira instrução levada à efeito pela Secex-TCE (peça 37) , concluiu estarem satisfeitos os pressupostos de procedibilidade da IN TCU 71/2012, uma vez que não houve o transcurso de mais de dez anos desde o fato gerador sem que tenha havido a notificação do responsável pela autoridade administrativa federal competente, bem como o valor atualizado do débito em 1/1/2017 supera o mínimo estabelecido de R$ 100.000,00. Também, que não foram encontrados débitos imputáveis às responsáveis em outros processos em tramitação no Tribunal.
18.	As constatações do Relatório de Auditoria do Denasus foram agrupadas pela natureza das irregularidades, sendo ajustadas para adequação às normas infringidas e manter a coerência com os dados provenientes da auditoria (peça 37, p. 5-11) . 
19.	Concluiu, por fim, que foi possível, na forma dos arts. 10, § 1º, e 12, incisos I e II, da Lei 8.443/1992 c/c o art. 202, incisos I e II, do RI/TCU, definir a responsabilidade da Ferreira e Vieira Ltda./Drogaria Vieira - ME, solidariamente à responsável legal à época da ocorrência dos fatos, Sra. Raiane Vieira Rodrigues Ferreira, e quantificar adequadamente o débito a elas atribuído, propondo, assim, a citação das responsáveis, posicionamento esse que teve a concordância do diretor imediato e do titular da unidade técnica (peças 38-39) , que autorizou as citações, conforme delegação de competência conferida pelo relator, Ministro Walton Alencar Rodrigues.
EXAME TÉCNICO	
Irregularidades Causadoras do Dano
20	Cabe ressaltar, de início, que as responsáveis foram citadas, solidariamente, em decorrência das seguintes irregularidades:
		Ocorrência 1: falta de apresentação de notas fiscais comprovando as aquisições dos medicamentos e/ou correlatos dispensados pelo Programa Farmácia Popular do Brasil;
Valor histórico: R$ 439.122,43;
Dispositivos violados: §§ 2º e 3º do art. 23, art. 39 da Portaria 971/GM/MS, de 15/5/2012, vigente até 27/1/2016;
Responsáveis: sociedade empresária Ferreira e Vieira Ltda./Drogaria Vieira - ME (CNPJ 13.097.859/0001-02) , solidariamente à responsável legal à época da ocorrência dos fatos, Sra. Raiane Vieira Rodrigues Ferreira (CPF XXX.447.141-XX) ;
Condutas: deixar de comprovar as aquisições dos medicamentos e/ou correlatos dispensados por meio do PFPB, quando deveria ter apresentado notas fiscais fidedignas contendo a informação da aquisição dos medicamentos dispensados pelo Programa Farmácia Popular do Brasil, contrariando os §§ 2º e 3º do art. 23, art. 39 da Portaria 971/GM/MS, de 15/5/2012;
Evidências: Relatório de Auditoria nº 16490 do Departamento Nacional de Auditoria do SUS - Denasus (peça 1, p. 5-26; peça 2, p. 1-2, peça 2, p. 2-20) ;
		Ocorrência 2: falta de comprovação da regularidade das dispensações de medicamentos do Programa Farmácia Popular do Brasil, apresentando receita médica com dados incompletos e/ou ilegíveis;
Valor histórico: R$ 30.066,51;
Dispositivos violados: inciso II e § 1º do art. 23; inciso I e XVI do art. 40, da Portaria 971/GM/MS, de 15/5/2012;
Responsáveis: sociedade empresária Ferreira e Vieira Ltda./Drogaria Vieira - ME (CNPJ 13.097.859/0001-02) , solidariamente à responsável legal à época da ocorrência dos fatos, Sra. Raiane Vieira Rodrigues Ferreira (CPF XXX.447.141-XX) ;
Condutas: apresentar receitas médicas com dados incompletos e/ou ilegíveis para comprovar as dispensações dos medicamentos e/ou correlatos por meio do Programa Farmácia Popular do Brasil, violando o inciso II e § 1º do art. 23; inciso I e XVI do art. 40, da Portaria 971/GM/MS, de 15/5/2012, quando deveria ter seguido procedimentos constantes dos normativos legais;
Evidências: Relatório de Auditoria nº 16490 do Departamento Nacional de Auditoria do SUS - Denasus (peça 2, p. 34; peça 3, p. 1-2) ;
	Ocorrência 3: falta de comprovação da regularidade das dispensações de medicamentos do Programa Farmácia Popular do Brasil: cupom vinculado divergente da respectiva receita médica e/ou sem receita médica;
Valor histórico: R$ 2.222,07;
Dispositivo violado: incisos VIII, XI e XIII do art. 20, § 1º do art. 23; incisos I, II, XVI e XVIII do art. 40 da Portaria/GM/MS 971/2012;
Responsáveis: sociedade empresária Ferreira e Vieira Ltda./Drogaria Vieira - ME (CNPJ 13.097.859/0001-02) , solidariamente à responsável legal à época da ocorrência dos fatos, Sra. Raiane Vieira Rodrigues Ferreira (CPF XXX.447.141-XX) ;
Condutas: apresentar cupons vinculados a receitas médicas divergentes, seja na prescrição do medicamento, identificação do usuário ou do médico prescritor (CRM) , e até mesmo sem a receita médica, para comprovação das dispensações dos medicamentos e/ou correlatos por meio do PFPB, violando os incisos VIII, XI e XIII do art. 20, § 1º do art. 23; incisos I, II, XVI e XVIII do art. 40 da Portaria/GM/MS 971/2012, quando deveria ter seguido procedimentos de verificação constantes dos normativos legais;
Evidências: Relatório de Auditoria nº 16490 do Departamento Nacional de Auditoria do SUS - Denasus (peça 2, p. 28-32) .
		Ocorrência 4: falta de comprovação da regularidade das dispensações de medicamentos do Programa Farmácia Popular do Brasil: receitas médicas com irregularidades quanto à data;
Valor histórico: R$ 771,44;
Dispositivos violados: art. 24 da Portaria 971/GM/MS, de 15/5/2012;
Responsáveis: sociedade empresária Ferreira e Vieira Ltda./Drogaria Vieira - ME (CNPJ 13.097.859/0001-02) , solidariamente à responsável legal à época da ocorrência dos fatos, Sra. Raiane Vieira Rodrigues Ferreira (CPF XXX.447.141-XX) ;
Condutas: apresentar cupons vinculados a receitas médicas com irregularidades quanto à data, para comprovação das dispensações dos medicamentos e/ou correlatos por meio do Programa Farmácia Popular do Brasil contrariando o art. 24 da Portaria 971/GM/MS, de 15/5/2012, quando deveria ter apresentado documentos formalmente corretos; 
Evidências: Relatório de Auditoria nº 16490 do Departamento Nacional de Auditoria do SUS - Denasus (peça 2, 32-34) ;
		Ocorrência 5: falta de comprovação da regularidade das dispensações de medicamentos do Programa Farmácia Popular do Brasil, cupons vinculados e receitas médicas sem endereço do usuário;
Valor histórico: R$ 684,00;
Dispositivos violados: inciso IV do art. 20 e alínea “c” do inciso II do art. 23; inciso I do art. 40 da Portaria/GM/MS 971/2012;
Responsáveis: sociedade empresária Ferreira e Vieira Ltda./Drogaria Vieira - ME (CNPJ 13.097.859/0001-02) , solidariamente à responsável legal à época da ocorrência dos fatos, Sra. Raiane Vieira Rodrigues Ferreira (CPF XXX.447.141-XX) ;
Condutas: apresentar cupons vinculados a receitas médicas sem endereço do usuário, para comprovação das dispensações dos medicamentos e/ou correlatos por meio do Programa Farmácia Popular do Brasil, violando o inciso IV do art. 20 e alínea “c” do inciso II do art. 23; inciso I do art. 40 da Portaria/GM/MS 971/2012, quando deveria ter apresentado documentos formalmente corretos;
Evidências: Relatório de Auditoria nº 16490 do Departamento Nacional de Auditoria do SUS - Denasus (peça 2, p. 23-27) ;
	Ocorrência 6: falta de comprovação da regularidade das dispensações de medicamentos do Programa Farmácia Popular do Brasil, cupons com irregularidades na assinatura dos usuários;
Valor histórico: R$ 430,50;
Dispositivo violado: inciso III do art. 20 e art. 21 da Portaria GM/MS/971 de 15/5/2012;
Responsáveis: sociedade empresária Ferreira e Vieira Ltda./Drogaria Vieira - ME (CNPJ 13.097.859/0001-02) , solidariamente à responsável legal à época da ocorrência dos fatos, Sra. Raiane Vieira Rodrigues Ferreira (CPF XXX.447.141-XX) ;
Condutas: apresentar cupons vinculados a receitas médicas sem a assinatura do usuário ou do representante legal, para comprovação das dispensações dos medicamentos e/ou correlatos por meio do Programa Farmácia Popular do Brasil, violando o inciso III do art. 20 e art. 21 da Portaria GM/MS/971 de 15/5/2012, quando deveria ter seguido procedimentos de verificação constantes dos normativos legais;
Evidências: Relatório de Auditoria nº 16490 do Departamento Nacional de Auditoria do SUS - Denasus (peça 2, p. 27-28) ;
	Ocorrência 7: registro de dispensações de medicamentos e/ou correlatos do PFPB em nome/CPF de pessoas falecidas;
Valor histórico: R$ 294,90;
Dispositivo violado: art. 17 da Portaria GM/MS/971 de 15/5/2012;
Responsáveis: sociedade empresária Ferreira e Vieira Ltda./Drogaria Vieira - ME (CNPJ 13.097.859/0001-02) , solidariamente à responsável legal à época da ocorrência dos fatos, Sra. Raiane Vieira Rodrigues Ferreira (CPF XXX.447.141-XX) ;
Condutas: registrar a dispensação de medicamentos em nome de pessoas falecidas, violando o art. 17 da Portaria GM/MS/971 de 15/5/2012, quando deveria ter sido realizado um controle afim de evitar essas dispensações irregulares;
Evidências: Relatório de Auditoria nº 16490 do Departamento Nacional de Auditoria do SUS - Denasus (peça 2, p. 22-23) .
Citação das Responsáveis 
21.	Em cumprimento ao pronunciamento do titular da Secex-TCE (peça 39) , que, por delegação de competência do relator, autorizou as citações ao manifestar concordância com o encaminhamento proposta na instrução de peça 37, foram expedidos os seguintes ofícios:
a)	Ofício 0064/2018-TCU/Secex-TCE, de 18/5/2018, citando a responsável pela sociedade empresária Ferreira e Vieira Ltda./Drogaria Vieira - ME (CNPJ 13.097.859/0001-02) , na pessoa de sua representante legal, Sra. Raiane Vieira Rodrigues Ferreira (CPF XXX.447.141-XX) , no endereço Rua Bela Vista, 377 - Jardim São Pedro - 79.810-030 - Dourados - MS (peça 41) . O AR retornou indicando que a destinatária havia mudado de endereço (peça 42) ;
b)	Ofício 0065/2018-TCU/Secex-TCE, de 18/5/2018, citando a Sra. Raiane Vieira Rodrigues Ferreira (CPF XXX.447.141-XX) no endereço Rua Eduardo Cersosimo de Souza, 9999 - Pq Alvorada - 79.823-350 - Dourados - MS (peça 40) . O AR retornou indicando que não existe o número indicado (peça 43) ;
c)	Ofício 0533/2018-TCU/Secex-TCE, de 4/7/2018, citando a responsável pela sociedade empresária Ferreira e Vieira Ltda./Drogaria Vieira - ME (CNPJ 13.097.859/0001-02) , na pessoa de sua representante legal, Sra. Raiane Vieira Rodrigues Ferreira (CPF XXX.447.141-XX) , no endereço Avenida Joaquim Teixeira Alves 1993 – Centro - 79.801-012 - Dourados - MS (peça 45) . O AR retornou indicando que não existe o número indicado (peça 50) ;
d)	Ofício 0532/2018-TCU/Secex-TCE, de 4/7/2018, citando a Sra. Raiane Vieira Rodrigues Ferreira (CPF XXX.447.141-XX) no endereço Rua Quintino Bocaiúva 1083 - Jardim América - 79.803-030 - Dourados - MS (peça 46) . O AR retornou indicando que o respectivo ofício foi entregue em 17/7/2018 (peça 48) ;
e)	Ofício 0531/2018-TCU/Secex-TCE, de 4/7/2018, citando a Sra. Raiane Vieira Rodrigues Ferreira (CPF XXX.447.141-XX) no endereço Rua Eduardo Cersosimo de Souza, 1120 - Pq Alvorada - 79.823-350 - Dourados - MS (peça 47) . O AR retornou indicando que s destinatária havia mudado de endereço (peça 49) ;
f)	Ofício 1022/2018-TCU/Secex-TCE, de 7/8/2018, citando a responsável pela sociedade empresária Ferreira e Vieira Ltda./Drogaria Vieira - ME (CNPJ 13.097.859/0001-02) , na pessoa de sua representante legal, Sra. Raiane Vieira Rodrigues Ferreira (CPF XXX.447.141-XX) , no endereço Rua Quintino Bocaiúva 1083 - Jardim América - 79.803-030 - Dourados - MS (peça 57) . O AR retornou indicando que o respectivo ofício foi entregue em 22/8/2018 (peça 58) .
Manifestação das Responsáveis
22.	Devidamente citadas, conforme demonstram os ARs acima descritos, foi protocolada única manifestação da Sra. Raiane Vieira Rodrigues Ferreira, referida ao Ofício 0532/2018-TCU/Secex-TCE (peças 52 a 56) . Por se tratar da mesma pessoa que foi citada como representante legal da sociedade empresária Drogaria Vieira - Ferreira e Vieira Ltda. – ME, considera-se que as citações foram respondidas tempestivamente.
Análise das Alegações de Defesa
23.	A responsável apresentou justificativas organizadas pelas contestações referenciadas no Relatório de Auditoria do Denasus e também na instrução inicial (peça 52, p. 1-10, peça 37, p. 1-3) . Foi incluída farta documentação contendo cópias de receitas, cupons, procurações (peça 52, p. 11-34, peça 55, p. 41-80, peça 56) e notas fiscais (peça 52, p. 35-76, peça 53, peça 54, peça 55, p. 1-40) . Embora tenha feito alusão a constar do anexo “a tabela de aquisição x dispensação e a justificativa mensal de cada irregularidade” (peça 52, p. 2) , tais documentos não foram juntados aos autos. De forma geral a qualidade das cópias é sofrível, prejudicando a leitura das peças e dificultando a busca de palavras ou expressões.
24.	O arrazoado (peça 52, p. 1-10) tem plena identidade com o que foi apresentado na fase da auditoria, conforme se comprova pela leitura do Relatório do Denasus (peça 1, p. 6-26; peça 2; peça 3, p. 1) nas seções de “justificativas” e “análises das justificativas”, não trazendo nada de novo aos autos. “Ressalta-se que as notas fiscais apresentadas na fase justificativa já tinham sido apresentadas na fase preliminar e (...) não puderam ser considerados devido ao EAN não ser o auditado” (peça 2, p. 1) . Ou seja, a responsável não possuindo elementos novos que possam afastar as irregularidades, tenta reprisar a mesma documentação e argumentos que foram refutados anteriormente.
25.	Quanto ao registro de dispensação de medicamentos com comprovação parcial de estoque por meio de notas fiscais de aquisição (constatações 436154 e 436157) :
25.1	Foi dito que os medicamentos não foram lançados no sistema com o código de barras constante do produto ou da nota que havia acabado de chegar. Conservou-se o código de barras antigo, provocando a venda de medicamentos diferentes com o mesmo código de barras (peça 52, p. 1-2) .
25.2	Mantém-se válido o mesmo entendimento da fase externa, não sendo acatada justificativa: 
Quanto ao sistema de autorização da venda dos medicamentos a empresa confirma a não conformidade constatada. A Autorização de Dispensação de Medicamentos e Correlatos (ADM) é processada por meio eletrônico, em tempo real, com base no código de barras EAN da embalagem do medicamento dispensado. O código EAN é um código representado por barras escaneáveis, exclusivo para identificação de cada medicamento, sendo impossibilitado o processamento eletrônico de qualquer outro no sistema do PFPB (peça 2, p. 1-2, 19) .
26.	Quanto ao registro de dispensações de medicamentos para usuários que relatam nunca terem adquirido medicamentos do PFPB na empresa auditada (constatação 436158) :
26.1	Alegou-se que “a grande maioria das pessoas que retiram medicamentos com o Programa Farmácia Popular do Brasil são idosos, muitos se confundem quanto ao local de retirada de seu medicamento. Inclusive a maioria também desconhece os medicamentos pertencentes ao programa” (peça 52, p. 2) .
26.2	Mantém-se válido o mesmo entendimento da fase externa, não sendo acatada a justificativa:
A justificativa somente corrobora com a não conformidade constatada. A portaria que regulamenta o PFPB exige que tanto o procedimento de assinatura quanto a apresentação de documentos pelos usuários, devem ser realizados no ato da dispensação (peça 2, p. 21) .
27.	Quanto ao registro de dispensações de medicamentos e/ou correlatos do PFPB em nome de pessoas falecidas (436161) :
27.1	A responsável alegou que (transcrição literal) :
Tal constatação foi obtida pois alguns clientes moravam em sítios, chácaras, cidades vizinhas e ligavam pedindo para deixar o remédio já separado pois já iriam buscar e estavam com pressa, e a farmácia já deixava separado e preenchia o cupom, pois esses já era cliente assíduos e tinham o intuito de agilizar o procedimento à eles. Todavia, tais clientes não iam buscar conforme combinado, e passado algum tempo, a farmácia ligava ou recebia a informação de que o mesmo havia falecido. Diante dessa situação, os cupons já haviam sido preenchidos e muitas vezes acabam sendo esquecidos e não regularizados (peça 52, p. 2) .
27.2	Ao contrário das demais ocorrências, esta não foi justificada no Relatório de Auditoria do Denasus. Entretanto, o argumento ultrapassa os limites da razoabilidade, sendo pouco verossímil a explicação. Mesmo que contrário fosse, atestaria o descumprimento das normas quanto à exigência para apresentação de documentos que identifiquem os usuários do programa. Fica, portanto, mantida a irregularidade.
28.	Quanto aos cupons vinculados e receitas médicas sem endereço do usuário (constatação 436165) :
28.1	Alegou-se que “os médicos não preenchem corretamente as receitas e é sabido que o farmacêutico ou qualquer outra pessoa jamais poderá acrescentar qualquer informação numa prescrição médica” (peça 52, p. 3) .	
28.2	Mantém-se válido o mesmo entendimento da fase externa, não sendo acatada a justificativa:
A manifestação apresentada só transfere a culpa/responsabilidade da empresa para o prescritor, corroborando a não conformidade apontada. O preenchimento do endereço do usuário tanto no cupom vinculado quanto na receita médica é condição obrigatória do PFPB, e deverá ser observada e executada no momento da dispensação (peça 2, p. 23) .
29.	Quanto aos cupons com irregularidades na assinatura dos usuários (constatação 436175) :
29.1	A responsável alega que “alguns clientes não assinavam da mesma maneira em todas as vezes que precisavam assinar (...) não havendo condições da empresa auferir se todas as assinaturas emitidas por cada cliente são idênticas em todas as vezes que assinavam” (peça 52, p. 3) .
29.2	A responsável mais uma vez repetiu o texto apresentado à equipe de auditoria do Denasus, não contestando as irregularidades, mas tentando justificá-las (peça 52, p. 4-8) . Entretanto, os argumentos são frágeis e não resistem à mínima análise. A documentação relacionada não é consistente, como pode ser visto no caso da procuração outorgada a Roselaine (?) Aparecida Sanches com data de 9/4/2015, mas tem o reconhecimento da firma do outorgante, Otavio Sanches, em 29/6/2016, e quem assina o cupom é Roselaine Moraes. Além disso, o cupom não oferece legibilidade, prejudicando qualquer outra verificação (peça 55, p. 64-65) . A procuração em nome de Manoel Alves de Lima sequer foi assinada, e também o cupom associado não permite boa legibilidade (peça 55, p. 66-67) . A cópia de identificação acostada aos autos está sem condição de legibilidade, apenas quadros escurecidos (peça 55, p. 68-69) . As assinaturas nos cupons em nome de Lucina Viscardi Germano, outorgante na procuração a Roberto Catapatti, apresentam inequívocas diferenças, e provavelmente não são de uma mesma pessoa (peça 55, p. 72-74) . A assinatura no cupom em nome de Zenir Vez Martins tem assinatura com sobrenome Souza, aparentemente, e mesmo na quase ilegível cópia da identificação é possível ver que é diferente da utilizada no cartão “CIC” (peça 55, p. 80, peça 56, p. 1) .
29.3	Mantém-se válido o mesmo entendimento da fase externa, não sendo acatada a justificativa:
A justificativa somente corrobora com a não conformidade constatada. A portaria que regulamenta o PFPB exige que tanto o procedimento de assinatura quanto a apresentação de documentos pelos usuários, devem ser realizados no ato da dispensação, logo após a emissão do cupom vinculado, e não a posteriori.
Todos os instrumentos de procuração foram analisados pela equipe fundamentados nas condições previstas para a dispensação na ausência física do usuário, sendo considerados ou não, de acordo com a legislação que rege a execução do PFPB (peça 2, p. 27-28) .
30.	Quanto a cupom vinculado divergente da respectiva receita médica e/ou sem receita médica (constatação 436177) :
30.1	O mesmo texto que consta das justificativas no Relatório de Auditoria do Denasus foi aqui utilizado pela responsável. Foram relacionados os cupons irregulares, confirmando que foram feitas trocas e substituições por culpa de travamento do sistema, troca de código no computador e situações pontuais que não são passíveis de verificação fidedigna diante da falta de indexação ou referência na documentação, além da baixa qualidade das cópias inseridas nos autos (peça 52, p. 4-8) .
30.2	A equipe de auditoria relatou ter analisado a documentação à luz das normas existentes à época, em muito melhores condições que agora, manuseando documentos originais com apoio de cruzamento de dados, e mesmo assim não acatou a justificativa. Uma vez que nenhum fato novo foi apresentado pela responsável, mantém-se o entendimento da fase externa, não sendo acatada a justificativa.
A manifestação apresentada só corrobora a não conformidade apontada. Todos os cupons foram analisados pela equipe fundamentados nas condições previstas na legislação que rege a execução do PFPB para a dispensação (peça 2, p.31-32) .
31.	Quanto a receitas médicas com irregularidades quanto a data (constatação 436178) :
31.1	Repetiu-se a mesma justificativa apresentada à equipe de auditoria do Denasus, com argumentos pouco objetivos, como atribuir o erro na data de uma receita ao médico, “por se tratar do mês de janeiro. Nesse mês este erro é corriqueiro, tanto em receitas como em documentos” (peça 52, p. 8) . 
31.2	Além de não apresentar elementos novos, a responsável apenas consegue dar sustentação à irregularidade ao confirmar que foram dispensados os medicamentos com base em receitas vencidas ou com falhas de preenchimento. Mantém-se o entendimento da fase externa, não sendo acatada a justificativa.
A manifestação apresentada só corrobora a não conformidade apontada. A comercialização e dispensação dos medicamentos e correlatos do PFPB deverão ser realizadas dentro da estrita observância das regras de execução do PFPB (peça 2, p. 33) .
32.	Quanto a receitas médicas com dados incompletos e/ou ilegíveis (constatação 436179) :
32.1	Como nas outras irregularidades, foram apresentadas as mesmas justificativas que constam do relatório da auditoria do Denasus. No caso, culpou-se os médicos por não preencherem corretamente as receitas (peça 52, p. 10-11) .	
32.2	Mantém-se válido o mesmo entendimento da fase externa, não sendo acatada a justificativa:
A justificativa somente corrobora com a não conformidade constatada. A portaria que regulamenta o PFPB exige a providencia de copias legíveis das receitas medicas no ato da compra, logo após a emissão do cupom-vinculado, e não a posteriori (peça 3, p. 1) .
33.			Os normativos do Programa Farmácia Popular transferem à empresa conveniada o dever de demonstrar a normalidade de todas as operações por ela contabilizadas, e não o Poder Público a ilicitude de cada uma delas. Se o estabelecimento comercial não atende aos normativos legais, não apresentando o material comprobatório da normalidade das dispensações autorizadas, o non liquet tende a ser resolvido em seu desfavor.
34.	Dessa forma, presumem-se como verdadeiros os atos danosos descritos nas citações efetivadas (peças 48 e 58) , não elidindo o motivo da instauração desta tomada de contas especial embasada nas conclusões do Relatório de Auditoria 16490 do Denasus (peça 3, p. 3) , e o levantamento do débito de R$ 473.591,85 à época, conforme o Relatório Completo do Tomador de Contas Especial 193/2017 (peça 22, p. 2-4) , e o quadro a seguir.
	Constatação
	Irregularidade
	Retenção
	Débito

	436154
	239.796,20
	0
	239.796,20

	436157
	287.177,77
	87.851,54
	199.326,23

	436161
	294,90
	0
	294,90

	436165
	3.564,08
	2.880,08
	684,00

	436175
	430,50
	0
	430,50

	436177
	2.411,07
	189,00
	2.222,07

	436178
	827,84
	56,40
	771,44

	436179
	36.008,73
	5.942,22
	30.066,51

	Total
	570.511,09
	96.919,24
	473.591,85

Responsabilização Solidária pelo Dano
35.	Cabe registrar que a responsabilização solidária da pessoa jurídica com a pessoa física de seus sócios administradores encontra amparo em recente julgado (Acórdão 5259/2018-TCU-Primeira Câmara, relator Ministro Vital do Rêgo, proferido no TC Processo 030.027/2017-9) , onde os posicionamentos da unidade técnica, do Ministério Público Junto ao TCU e do Relator foram uníssonos por considerar o caráter convenial conferido às avenças firmadas com farmácias e drogarias privadas pelo Programa Farmácia Popular do Brasil, o que corrobora o encaminhamento ora proposto. Cita-se trecho do Voto condutor do referido Acórdão:
Com relação à matéria de fato, como bem ressaltou o MPTCU, a norma que instituiu o PFPB (art. 2º, inciso II, da Portaria 184/2011, sucedido pelo art. 2º, inciso II, Portaria 111/2016) atribuiu ao programa, expressamente, a natureza de convênio, por meio do qual é outorgado ao particular (farmácia ou drogaria integrante da rede privada) a gestão de recursos públicos. Assim, ao assumir voluntariamente o múnus público de gestão de recursos do PFPB, o particular se submete à obrigação de prestar contas, conforme disposto no artigo 70, parágrafo único, da Constituição, e, eventual responsabilização em caso mau uso dos recursos geridos, consoante dispõe o artigo 71, inciso II, da CF/1988.
Nesse contexto, compartilho o entendimento do MPTCU, no sentido de que, ao se considerar a gestão de recursos públicos no âmbito de uma pessoa jurídica de direito privado, as decisões das pessoas naturais administradoras dessa pessoa jurídica determinam a destinação a ser dada àqueles recursos públicos. Isso faz com que, além da pessoa jurídica, também seus administradores sejam obrigados, pessoalmente, a comprovar a regular aplicação dos recursos públicos submetidos às suas decisões, a exemplo do que deliberou esta Corte no Acórdão 8969/2016-TCU-Segunda Câmara (Rel. Min. Raimundo Carreiro) .
Individualização das Condutas e Culpabilidade
36.		Citadas as responsáveis, estas apresentaram alegações de defesa incapazes de elidir a irregularidade cometida. Nesse contexto, e após exame de toda a documentação carreada aos autos, não há como se vislumbrar a boa-fé na conduta das responsáveis, já que não foram constatados atos ou fatos atenuantes os quais pudessem apontar para atitude zelosa e diligente das responsáveis na gestão da coisa pública. Com efeito, também não alcançou o intento de comprovar a aplicação dos recursos que lhe foram confiados, restringindo-se a apresentar alegações incapazes de elidir a irregularidade cometida.
37.	Assim, não havendo elementos para que se possa efetivamente aferir e reconhecer a ocorrência de boa-fé nas condutas das responsáveis, pode este Tribunal, desde logo, proferir o julgamento de mérito pela irregularidade das contas, conforme combinação dos §§ 2º e 6º do art. 202 do Regimento Interno do TCU. 
38.	Esse entendimento está amparado nos Acórdão 133/2015-TCU-Primeira Câmara (Rel. Min. Bruno Dantas) , 2455/2015-1ª Câmara (Rel. Min. Bruno Dantas) , 3604/2015-1ª Câmara (Rel. Min. Bruno Dantas) , 5070/2015-2ª Câmara (Rel. Ministro Substituto André de Carvalho) e 2424/2015-Plenário Rel. Min Benjamin Zymler) .
39.	É razoável afirmar que era possível à responsável ter consciência da ilicitude dos atos que praticou, sendo-lhe exigível conduta diversa, no sentido de controlar as dispensações de medicamentos e/ou correlatos, arquivar e manter arquivados, em meio físico e magnético/eletrônico, os documentos fiscais que comprovassem a aquisição dos medicamentos dispensados, a regularidade dos cupons e receitas médicas, tendo em vista a clareza dos normativos a que estava vinculada na gestão do PFPB e que foram violados.
40.	Assim, devem as presentes contas ser julgadas irregulares, com a condenação em débito e aplicação de multa, com remessa de cópia dos elementos pertinentes ao Ministério Público da União, atendendo, assim, ao disposto no art. 16, § 3º, da Lei 8.443/1992 c/c o art. 209, § 7º, do Regimento Interno/TCU. 
Não Ocorrência da Prescrição da Pretensão Punitiva
41.	Observa-se não ter ocorrido a prescrição da pretensão punitiva por parte do TCU que, nos termos do entendimento firmado no Acórdão 1441/2016-TCU-Plenário (Rel. Ministro Benjamin Zymler) , subordina-se ao prazo geral de prescrição indicado no art. 205 do Código Civil, qual seja, dez anos contados a partir da data de ocorrência da irregularidade sancionada, nos termos do art. 189 do Código Civil.
42.	As irregularidades discutidas nesta TCE ocorreram nos exercícios de 2014 a 2015, portanto há menos de 10 anos, bem como o pronunciamento do titular da unidade técnica feito em 12/5/2018, ato que ordenou as citações, interrompeu tal prazo, nos termos do art. 202, inciso I, do Código Civil.
43.	Diante do exposto, não há óbice para que as responsáveis sejam apenadas com a multa prevista no art. 57 da Lei 8.443/1992.
CONCLUSÃO
44.	Face à análise promovida nos itens 23 a 34, propõe-se rejeitar as alegações de defesa apresentadas, uma vez que não foram suficientes para elidir as irregularidades atribuídas à sociedade empresária Ferreira e Vieira Ltda./Drogaria Vieira - ME, em solidariedade à sua representante legal, Sra. Raiane Vieira Rodrigues Ferreira.
45.	Os argumentos de defesa não lograram reduzir o débito imputado às responsáveis e inexistem nos autos elementos que demonstrem sua boa-fé ou a ocorrência de outros excludentes de culpabilidade. Desse modo, suas contas devem, desde logo, ser julgadas irregulares, nos termos do art. 202, § 6º, do Regimento Interno/TCU, procedendo-se à sua condenação em débito e à aplicação da multa prevista no art. 57 da Lei 8.443/1992.
INFORMAÇÕES ADICIONAIS
46.	Informa-se que na presente data não foram encontrados débitos imputáveis às responsáveis em outros processos em tramitação no Tribunal (peças 59 e 60) .
PROPOSTA DE ENCAMINHAMENTO
47.	Diante do exposto, submetem-se os autos à consideração superior, propondo:
a) rejeitar as alegações de defesa apresentadas pela sociedade empresária Ferreira e Vieira Ltda./Drogaria Vieira - ME (CNPJ 13.097.859/0001-02) e Sra. Raiane Vieira Rodrigues Ferreira (CPF XXX.447.141-XX) ;
b) com fundamento nos arts. 1º, inciso I, 16, inciso III, alínea “c”, da Lei 8.443/1992 c/c os arts. 19, caput, e 23, inciso III, da mesma Lei, e com arts. 1º, inciso I, 209, inciso III e IV, 210 e 214, inciso III, do Regimento Interno do TCU, que sejam julgadas irregulares as contas da sociedade empresária Ferreira e Vieira Ltda./Drogaria Vieira - ME (CNPJ 13.097.859/0001-02) e Sra. Raiane Vieira Rodrigues Ferreira (CPF XXX.447.141-XX) , condenando-as, solidariamente, ao pagamento das quantias a seguir especificadas, com a fixação do prazo de quinze dias, a contar da notificação, para comprovarem, perante o Tribunal (art. 214, inciso III, alínea “a”, do Regimento Interno) , o recolhimento da dívida aos cofres do Fundo Nacional de Saúde, atualizadas monetariamente e acrescidas	 dos juros de mora, calculados a partir das datas discriminadas até a data do recolhimento, e com o abatimento de valores acaso já satisfeitos, na forma prevista na legislação em vigor:
	Data
	Valor original (R$) 

	28/02/2014
	15.644,23

	16/04/2014
	16.392,13

	12/05/2014
	16.782,68

	30/05/2014
	5.001,45

	30/05/2014
	33,60

	02/06/2014
	6.708,61

	07/07/2014
	13.875,10

	07/07/2014
	60,60

	31/07/2014
	6.368,10

	31/07/2014
	19,20

	01/08/2014
	6.754,66

	01/09/2014
	10.367,40

	01/09/2014
	4,80

	09/09/2014
	8.191,60

	01/10/2014
	8.351,40

	01/10/2014
	38,40

	02/10/2014
	8.122,56

	03/11/2014
	20.311,18

	03/11/2014
	66,00

	28/11/2014
	53,10

	28/11/2014
	33.462,25

	14/01/2015
	30.535,99

	14/01/2015
	19,20

	09/02/2015
	32.926,86

	03/03/2015
	31.752,93

	02/04/2015
	28.195,16

	05/05/2015
	32.793,15

	05/05/2015
	20,00

	05/05/2015
	249,90

	05/05/2015
	648,60

	05/05/2015
	325,95

	05/05/2015
	7.092,95

	12/06/2015
	13.998,00

	12/06/2015
	434,55

	12/06/2015
	125,40

	12/06/2015
	8.077,15

	15/06/2015
	15.656,60

	03/07/2015
	31.789,25

	03/07/2015
	125,40

	03/07/2015
	384,90

	03/07/2015
	90,84

	03/07/2015
	6.284,22

	05/08/2015
	27.627,25

	05/08/2015
	664,00

	05/08/2015
	55,20

	05/08/2015
	744,30

	05/08/2015
	229,25

	05/08/2015
	8.598,15

	06/08/2015
	17.513,89

	06/08/2015
	9,72

	06/08/2015
	14,04

Valor atualizado até 7/2/2019: R$ 669.951,42 (peça 61) 
d) 	aplicar à sociedade empresária Ferreira e Vieira Ltda./Drogaria Vieira - ME (CNPJ 13.097.859/0001-02) e à Sra. Raiane Vieira Rodrigues Ferreira (CPF XXX.447.141-XX) , individualmente, a multa prevista no art. 57 da Lei 8.443/1992 c/c o art. 267 do Regimento Interno, com a fixação do prazo de quinze dias, a contar da notificação, para comprovarem, perante o Tribunal (art. 214, inciso III, alínea “a”, do Regimento Interno) , o recolhimento da dívida aos cofres do Tesouro Nacional, atualizada monetariamente desde a data do acórdão que vier a ser proferido até a do efetivo recolhimento, se for paga após o vencimento, na forma da legislação em vigor;
e) 	autorizar, desde logo, nos termos do art. 28, inciso II, da Lei 8.443/1992 c/c o art. 219, inciso II, do RI/TCU, a cobrança judicial das dívidas caso não atendidas as notificações;
f) 	autorizar, caso requerido, o pagamento da dívida da sociedade empresária Ferreira e Vieira Ltda./Drogaria Vieira - ME (CNPJ 13.097.859/0001-02) e da Sra. Raiane Vieira Rodrigues Ferreira (CPF XXX.447.141-XX) , em até 36 parcelas mensais e consecutivas, nos termos do art. 26 da Lei 8.443/1992 c/c o art. 217 do Regimento Interno, fixando-lhes o prazo de quinze dias, a contar do recebimento da notificação, para comprovarem perante o Tribunal o recolhimento da primeira parcela, e de trinta dias, a contar da parcela anterior, para comprovarem os recolhimentos das demais parcelas, devendo incidir sobre cada valor mensal, atualizado monetariamente, os juros de mora devidos, na forma prevista na legislação em vigor; 
g) 	encaminhar cópia da deliberação ao Procurador-Chefe da Procuradoria da República no Mato Grosso do Sul, nos termos do § 3º do art. 16 da Lei 8.443/1992 c/c o § 7º do art. 209 do Regimento Interno do TCU, para adoção das medidas cabíveis; e comunicar-lhe que o relatório e o voto que a fundamentarem podem ser acessados por meio do endereço eletrônico www.tcu.gov.br/acordaos e que, caso haja interesse, o Tribunal pode enviar-lhe cópia desses documentos sem qualquer custo.”

não há

Subprocurador-Geral Paulo Soares Bugarin.

TOMADA DE CONTAS ESPECIAL. PROGRAMA FARMÁCIA POPULAR DO BRASIL. DISPENSAÇÃO DE MEDICAMENTOS SEM COMPROVAÇÃO DE PRÉVIA AQUISIÇÃO. DESCONFORMIDADES QUANTO À IDENTIFICAÇÃO DE USUÁRIOS E DO PRESCRITOR. DIVERGÊNCIAS EM RELAÇÃO A RECEITAS MÉDICAS. DISPENSÃO A PESSOAS FALECIDAS. CITAÇÃO. REJEIÇÃO. DÉBITO. MULTA. CIÊNCIA.

TOMADA DE CONTAS ESPECIAL (TCE)

Secretaria de Controle Externo de Tomada de Contas Especial (SecexTCE).

Cuidam os autos de tomada de contas especial instaurada pelo Fundo Nacional de Saúde (FNS/MS) , em desfavor da farmácia Ferreira e Vieira/Drogaria Vieira – ME Ltda, solidariamente com a respectiva representante legal, Raiane Vieira Rodrigues Ferreira, em razão de irregular aplicação dos recursos relativos ao Programa Farmácia Popular do Brasil – Aqui Tem Farmácia Popular (PFPB) .
Os indícios de irregularidades foram identificados em fiscalização realizada pelo Departamento de Auditoria do Sistema Único de Saúde (Denasus) , em 2016, tendo por base operações realizadas no estabelecimento comercial no período entre 1/1/2014 a 31/08/2015.  
Consoante apurado pelo Denasus em Relatório de Auditoria 16490 (peças 1 a 11) , referida sociedade contrariou regras previstas na Portaria 971/GM/MS de 15/5/2012, como descreve as seguintes ocorrências:
a) falta de apresentação de notas fiscais comprovando as aquisições dos medicamentos e/ou correlatos dispensados pelo Programa Farmácia Popular do Brasil, no valor original de R$ 439.122,43;
b) falta de comprovação da regularidade das dispensações de medicamentos do Programa Farmácia Popular do Brasil: receita médica com dados incompletos e/ou ilegíveis, no valor original de R$ 30.066,51;
c) falta de comprovação da regularidade das dispensações de medicamentos do Programa Farmácia Popular do Brasil: cupom vinculado divergente da respectiva receita médica e/ou sem receita médica, no valor original de R$ 2.222,07;
d) falta de comprovação da regularidade das dispensações de medicamentos do Programa Farmácia Popular do Brasil: receitas médicas com irregularidades quanto à data, no valor original de R$ 771,44;
e) falta de comprovação da regularidade das dispensações de medicamentos do Programa Farmácia Popular do Brasil: cupons vinculados e receitas médicas sem endereço do usuário, no valor original de R$ 684,00; 	
f) falta de comprovação da regularidade das dispensações de medicamentos do Programa Farmácia Popular do Brasil: cupons com irregularidades na assinatura dos usuários, no valor original de R$ 430,50;
g) registro de dispensações de medicamentos e/ou correlatos do PFPB em nome/CPF de pessoas falecidas, no valor original de R$ 294,90.	
Uma vez não-elididas as irregularidades no âmbito administrativo, foi instaurada Tomada de Contas Especial, da qual foi certificada irregularidade das contas em nome dos responsáveis, da qual tomou ciência a autoridade ministerial (peças 23/26) .
No âmbito deste Tribunal, foi promovida regular citação da farmácia Ferreira e Vieira/Drogaria Vieira – ME Ltda e da respectiva representante legal, Raiane Vieira Rodrigues Ferreira, tendo por base as irregularidades descritas e condutas individualizadas na matriz de responsabilidade.
Após análise das alegações de defesa, a Unidade Técnica, com o endosso do representante do Ministério Público junto ao TCU, propõe rejeitá-las, julgar irregulares as contas especiais da empresa Ferreira e Vieira/Drogaria Vieira – ME Ltda e de Raiane Vieira Rodrigues Ferreira, condenando-as solidariamente ao ressarcimento de dano ao Fundo Nacional de Saúde, bem como aplicar-lhes individualmente sanção pecuniária proporcional ao débito apurado nos autos.
Manifesto-me de acordo com os pareceres uníssonos da Secretaria de Controle Externo de Tomada de Contas Especial e do representante do Ministério Público junto ao TCU, cujas razões, desde logo, incorporo ao meu voto.
Tanto a empresa Ferreira e Vieira Ltda./Drogaria Vieira – ME como a respectiva representante legal à época dos fatos, Raiane Vieira Rodrigues Ferreira, não lograram justificar descumprimento de normas financeiras essenciais a garantir a lisura da aplicação dos recursos do Sistema Único de Saúde (SUS) , no âmbito do Programa Farmácia Popular do Brasil.
O Programa Farmácia Popular do Brasil, instituído pela Lei 10.858, de 13/4/2004, tem por propósito garantir o acesso da população mais carente a medicamentos considerados essenciais, utilizando ou não o SUS, seja por intermédio de rede própria de farmácias populares, em parceria com Estados, Distrito Federal e Municípios, seja por meio de convênios firmados com rede privada de farmácias e drogarias pela vertente denominada “Aqui Tem Farmácia Popular”.
O caso em análise enquadra-se exatamente na parceria privada firmada com o poder público, cujo sucesso do programa e pagamento de reembolso de despesas havidas pelo estabelecimento comercial na aquisição e dispensação de medicamentos dependiam de rigoroso cumprimento de regras preestabelecidas pelo Ministério da Saúde (Portaria 971/MS/GM, de 15/5/2012) que garantissem a fidedignidade e a regularidade dos gastos públicos em benefício dos usuários.
Não foi o que se verificou nos autos. Os argumentos trazidos pela defesa não foram capazes, por exemplo, de demonstrar prévia aquisição dos medicamentos e/ou correlatos dispensados pelo Programa Farmácia Popular do Brasil, à revelia do artigo 23, §§ 2º e 3º, c/c o artigo 39 da Portaria 971/GM/MS, de 15/5/2012, vigente até 27/1/2016, configurando, assim, majoritária parte do dano de R$ 439.122,43.
Demais disso, também não foi elidida violação de condições básicas de verificação da legitimidade das despesas, dadas as discrepâncias de informações verificadas na dispensação de medicamentos: divergências de dados constantes dos cupons vinculados a receitas médicas, seja na prescrição do medicamento, seja na identificação de usuário ou do médico prescritor; ausência de receita médica; receita médicas com irregularidades referentes à data, sem a qual não é possível aferir da validade da prescrição; ausência de identificação de endereço e assinatura de usuário; dispensação de medicamentos a pessoas falecidas.
Nessas condições, com fulcro nos artigos 1º, inciso I, 16, inciso III, alínea “c”, 19, caput, e 23, inciso III, 57 da Lei 8.443/1992, rejeito as alegações de defesa dos responsáveis e, desde já, julgo irregulares as contas da empresa Ferreira e Vieira/Drogaria Vieira – ME Ltda e da respectiva representante legal Raiane Vieira Rodrigues Ferreira, condenando-as, solidariamente a ressarcirem a integralidade do dano ao Fundo Nacional de Saúde, bem como lhes aplico sanção pecuniária proporcional ao débito. 
Feitas essas considerações, voto por que o Tribunal acolha a minuta de acórdão que ora submeto à deliberação do colegiado.
TCU, Sala das Sessões Ministro Luciano Brandão Alves de Souza, em 20 de agosto de 2018.
WALTON ALENCAR RODRIGUES 
Relator